ACORDAO-COMPLETO-2361576

ACÓRDÃO 7743/2019 ATA 31/2019 - SEGUNDA CÂMARA

VISTOS, relatados e discutidos estes autos de tomada de contas especial instaurada em razão de da impugnação total das despesas do Convênio 678/2008 (Siafi 629915) , firmado com o Ministério do Turismo, que tinha por objeto o apoio à realização do projeto intitulado “1º Rodeio Show de Santo Antônio da Barra/GO”, em razão de irregularidades na documentação exigida para a prestação de contas,
ACORDAM os Ministros do Tribunal de Contas da União, reunidos em sessão da 2ª Câmara, em:
9.1. considerar revel o responsável, Sr. Osvaldo Fonseca de Almeida (CPF XXX.397.491-XX) , ex-prefeito do município de Santo Antônio da Barra/GO, gestão 2005-2008, para todos os efeitos, dando-se prosseguimento ao processo, com fulcro no art. 12, § 3º, da Lei 8.443/1992;
9.2. julgar irregulares, nos termos dos arts. 1º, inciso I, 16, inciso III, alínea “c”, § 2º, da Lei 8.443/1992 c/c os arts. 19 e 23, inciso III, da mesma Lei e com arts. 1º, inciso I, 209, inciso III, 210 e 214, inciso III, do Regimento Interno/TCU, as contas do Sr. Osvaldo Fonseca de Almeida, condenando-o ao pagamento da importância a seguir especificada, atualizada monetariamente e acrescida dos juros de mora, calculada a partir da data discriminada até a data do efetiva quitação do débito, fixando-lhe o prazo de quinze dias, para que comprove, perante o Tribunal, o recolhimento da referida quantia aos cofres do Tesouro Nacional, nos termos do art. 23, inciso III, alínea “a”, da citada lei;
	Valor original do débito (R$) 
	Data da ocorrência

	100.000,00
	26/8/2008

9.3. aplicar multa ao responsável, Sr. Osvaldo Fonseca de Almeida, prevista no art. 57 da Lei 8.443/1992 c/c o art. 267 do RI/TCU, no valor de R$ 10.000,00 (dez mil reais) , fixando-lhe o prazo de quinze dias, a contar da notificação, para que comprove, perante o Tribunal (art. 214, III, a, do Regimento Interno do TCU) , o recolhimento da dívida aos cofres do Tesouro Nacional, atualizada monetariamente desde a data deste acórdão até a do efetivo recolhimento, se paga após o vencimento, na forma da legislação em vigor;
9.4. autorizar, desde logo, a cobrança judicial das dívidas, caso não atendidas as notificações, na forma do disposto no art. 28, inciso II, da Lei 8.443/1992;
9.5. autorizar o pagamento parcelado das dívidas, desde logo, se requerido, com fundamento no art. 28, inciso I, da Lei 8.443, de 1992 c/c o art. 217, §§ 1º e 2º do Regimento Interno, em até 36 parcelas, incidindo sobre cada parcela, corrigida monetariamente, os correspondentes acréscimos legais, fixando ao responsável o prazo de quinze dias, a contar do recebimento da notificação, para comprovar perante o Tribunal o recolhimento da primeira parcela, e de trinta dias, a contar da parcela anterior, para comprovar os recolhimentos das demais parcelas, devendo incidir sobre cada valor mensal, atualizado monetariamente, os juros de mora devidos, no caso do débito, na forma prevista na legislação em vigor, alertando o responsável de que a falta de comprovação do recolhimento de qualquer parcela importará o vencimento antecipado do saldo devedor, nos termos do § 2º do art. 217 do Regimento Interno deste Tribunal;
9.6. enviar cópia deste Acórdão à Procuradoria da República no Estado de Goiás, nos termos do § 3º do art. 16 da Lei 8.443/1992 c/c o § 7º do art. 209 do Regimento Interno do TCU, para adoção das medidas cabíveis;
9.7. enviar cópia deste Acórdão ao Ministério do Turismo e aos responsáveis, para ciência.

Tomada de Contas Especial instaurada  em razão da impugnação total das despesas de convênio que tinha por objeto o apoio à realização do projeto intitulado 1º Rodeio Show de Santo Antônio da Barra/GO.

Segunda Câmara

Município de Santo Antônio da Barra - GO.

3. Interessados/Responsáveis:
3.1. Interessado: Ministério do Turismo (vinculador) (05.457.283/0001-19).
3.2. Responsável: Osvaldo Fonseca de Almeida (XXX.397.491-XX).

13.1. Ministros presentes: Ana Arraes (Presidente), Augusto Nardes (Relator), Aroldo Cedraz e Raimundo Carreiro.
13.2. Ministros-Substitutos presentes: Marcos Bemquerer Costa e André Luís de Carvalho.

AUGUSTO NARDES

Adoto como relatório, com os devidos ajustes de forma, a instrução elaborada no âmbito da Secretaria de Controle Externo de Tomada de Contas Especial (peça 13) , com a qual se manifestou de acordo o corpo gerencial daquela unidade técnica especializada (peças 14 e 15) e o Ministério Público junto ao TCU (peça 16) , a seguir transcrita:
INTRODUÇÃO
	Trata-se de Tomada de Contas Especial instaurada pelo Ministério do Turismo (MTur) em desfavor do Sr. Osvaldo Fonseca de Almeida (CPF XXX.397.491-XX) , prefeito do município de Santo Antônio da Barra/GO na gestão 2005-2008, em razão da impugnação total das despesas do Convênio 678/2008 (Siafi 629915) (peça 1, p. 33-50) , firmado com o Ministério do Turismo, e que tinha por objeto o apoio à realização do projeto intitulado “1º Rodeio Show de Santo Antônio da Barra/GO”, (período de execução acontecendo no período de 19 a 22/6/2008) , em razão de irregularidades na documentação exigida para a prestação de contas.
HISTÓRICO	
2.	O convênio foi firmado no valor de R$ 103.000,00, sendo R$ 100.000,00 à conta do concedente e R$ 3.000,00 referentes à contrapartida do convenente. Teve originalmente vigência da data de sua assinatura, em 19/6/2008, até 1/9/2008, com mais trinta dias para a apresentação da prestação de contas. Entretanto, havia previsão de prorrogação de ofício em caso de atraso na liberação dos recursos, os quais foram liberados por meio da Ordem Bancária 2008OB900942 (Peça 1, p. 51) em 26/8/2008.
3.	A prestação de contas foi enviada pelo prefeito sucessor por meio do Ofício 9/2009, de 6/7/2009 (peça 1, p. 58) . Com base na documentação encaminhada foi elaborado o Parecer Técnico de Análise de Prestação de Contas 199/2010, de 4/6/2010 (Peça 1, p. 59-61) , e a Nota Técnica de Análise 435/2011, de 5/4/2011 (Peça 1, p. 63-70) .
4.	O fundamento para a instauração da Tomada de Contas Especial, conforme apontado no Relatório do Tomador de Contas 202/2015, foi a impugnação total de despesas (Peça 1, p. 103-107) , decorrente da irregularidade nas execuções física e financeira. Segundo a Nota Técnica de Análise 435/2011, a ausência de documentos a seguir arrolados “não permitiu à área técnica do MTur atestar a devida execução do objeto conveniado” (Peça 1, p. 63-70 e 134) :
Relatório de Cumprimento do Objeto e Relatório de Execução Físico-Financeiro, preenchidos de acordo com o Plano de Trabalho aprovado;
Fotografias originais datadas e devidamente identificadas, ou filmagem das apresentações artísticas contendo o nome do evento e a logomarca do MTur;
Fotografias originais datadas e devidamente identificadas ou filmagem dos itens: arquibancada, camarotes, bretes, arenas, currais; iluminação, som, palco, fechamento, banheiros químicos, porteiros, locutor, touros de rodeio, juiz, produção de arena e salva-vidas;
Declaração de autoridade local e do convenente atestando a realização do evento;
Declaração ou comprovação da exibição do vídeo institucional do MTur;
Declaração do convenente acerca da gratuidade ou não do evento ou, no caso de cobrança, descrição da destinação das verbas arrecadadas ou de seu recolhimento à conta do Tesouro Nacional;
Relatório de Demonstrativo da Execução da Receita e da Despesa;
Relação de Pagamentos Efetuados;
Contrato de exclusividade das empresas De Paula Produções Ltda e AB Sonorização Ltda;
Documentos relativos à contratação da empresa Luiz Maronezi Rodeios Ltda. pela modalidade convite;
Justificativa para a ausência de depósito da contrapartida na conta específica; e comprovação da utilização desses recursos;
Cópias das notas fiscais 17 e 274, comprovando que as originais possuem atesto de recebimento dos serviços e identificação do número do Convênio;
Cópia da nota fiscal referente à despesa de R$ 8.000,00 para contratação dos artistas - Nilton Lamas e Marcos e Ruan;
Declaração das empresas prestadoras dos serviços ou carta de correção da Receita Estadual, uma vez que a nota fiscal n° 274 apresentada não possui discriminação dos serviços;
Comprovação de regularidade fiscal do fornecedor contratado;
Comprovação de notificação aos partidos políticos, sindicatos de trabalhadores e entidades empresariais.
5. 	Apesar de a execução do objeto (evento) ter sido prevista para o período de 19 a 22/6/2008 (peça 1, p. 18) , o Convênio 678/2008 (Siafi 629915) (peça 1, p. 33-49) foi celebrado em 19/6/2008 (peça 6) e os recursos federais foram repassados em 26/8/2008 (peça 1, p. 51) , o que evidencia a destinação dos recursos para pagamento de despesas em processo final de liquidação.
6.	Por meio dos Ofícios 0929/2011 e 4458/2013 (peça 1, p. 62, 71-73 e 83) , o Ministério do Turismo notificou o município de Santo Antônio da Barra/GO e o responsável, respectivamente, da reprovação da prestação de contas, requerendo a devolução dos recursos repassados.
7.	Registre-se que foi realizada a suspensão da inadimplência do município, em 28/12/2011, em decorrência do ingresso, pelo prefeito sucessor, de ação judicial contra o responsável (Peça 1, p. 74-81) . 
8.	Diante do não saneamento das irregularidades apontadas e da não devolução dos recursos, instaurou-se a Tomada de Contas Especial. No Relatório de Tomada de Contas Especial 202/2015 (peça 1, p. 103-107) , concluindo-se que o prejuízo importaria no valor total dos recursos repassados, imputando-se a responsabilidade ao Sr. Osvaldo Fonseca de Almeida (CPF: XXX.397.491-XX) , prefeito do município de Santo Antônio da Barra/GO, na gestão 2005-2008, uma vez que foi o gestor do convênio.
9.	A inscrição em conta de responsabilidade, no Siafi, foi efetuada mediante a nota de sistema 2015NL000206, de 30/4/2015 (peça 1, 115-117) .
10.	Da análise dos autos, verifica-se que foi dada oportunidade de defesa ao responsável, em obediência aos princípios constitucionais que asseguram o direito ao contraditório e à ampla defesa, tendo em vista as notificações expedidas (peça 1, p. 72-73 e 82-86) . No entanto, não apresentaram justificativas nem recolheram a importância devida aos cofres da Fazenda Pública, subsistindo o motivo que legitimou a instauração da Tomada de Contas Especial.
11.	A CGU seguiu o posicionamento do órgão concedente quanto às irregularidades identificadas, ao débito apurado e à responsabilidade, conforme se verifica no Relatório de Auditoria 1721/2015 (peça 1, p. 133-136) , no Certificado de Auditoria 1721/2015 (peça 1, p. 137) , bem como no Parecer do Dirigente do Órgão de Controle Interno 1721/2015 (peça 1, p. 138) . O Ministro de Estado do Turismo pronunciou-se pelo conhecimento das conclusões contidas nos pareceres da CGU, opinando pela irregularidade das contas do responsável indicado (peça 1, p. 147) .
12.	O Relatório de Auditoria 1721/2015 da Controladoria Geral da União também chegou às mesmas conclusões (Peça 1, p. 133-136) . Após serem emitidos o Certificado de Auditoria, o Parecer do Dirigente e o Pronunciamento Ministerial (Peça 1, p. 137-147) , o processo foi remetido a este Tribunal.
13.	Considerando que não haviam sido coligidas aos autos as cópias dos elementos contidos na prestação de contas, com o fito de sanear a TCE em exame, na instrução inicial (peça 3) concluiu pela necessidade de realizar diligência ao MTur, solicitando a documentação referente à prestação de contas do Convênio 678/2008 (Siafi 629915) , apresentada pelo prefeito sucessor, o Sr. José Cândido do Nascimento, por meio do Ofício 9/2009, de 6/7/2009 (peça 1, p. 58) .
14.	Após a análise pertinente, a instrução de peça 8 alvitrou a citação do responsável, conforme excerto seguinte:
34.	 Diante do exposto, submetem-se os autos à consideração superior, propondo-se realizar a citação, nos termos dos arts. 10, § 1º, e 12, inciso II, da Lei 8.443/1992 c/c o art. 202, inciso II, do Regimento Interno, da Sr. Osvaldo Fonseca de Almeida (CPF: XXX.397.491-XX) , prefeito de Santo Antônio da Barra/GO – gestão 2005-2008, para, no prazo de quinze dias, a contar do recebimento do ofício citatório, apresente alegações de defesa quanto à ocorrência abaixo indicada, em razão da conduta também especificada, ou recolher aos cofres do Tesouro Nacional, a importância abaixo identificada, atualizada monetariamente a partir da data indicada até o seu recolhimento, ressaltando-se que, caso venha a ser condenada, o valor do débito será acrescido de juros de mora, nos termos da legislação em vigor: 
34.1. Ocorrência: não comprovação da boa e regular aplicação da totalidade dos recursos repassados pelo Ministério do Turismo, no âmbito do Convênio 678/2008 (Siafi 629915) , cujo objeto era apoiar a realização do projeto intitulado “1º Rodeio Show de Santo Antônio da Barra/GO” no município de Santo Antônio da Barra/GO.
	Valor (R$) 
	Data

	100.000,00
	26/8/2008

34.2. Responsável: Sr. Osvaldo Fonseca de Almeida (CPF: XXX.397.491-XX) , prefeito de Santo Antônio da Barra/GO – gestão 2005-2008.
34.3. Condutas: realização de despesa sem a devida comprovação documental, em afronta aos arts. 62 e 63 da Lei 4.320/1964 (execução de despesas sem a regular liquidação) , o art. 93 do Decreto Lei 200/1967 e o art. 30 da IN/STN 1/1997, consubstanciada pelo seguinte:
34.3.1. Não apresentação dos seguintes documentos:
a) Relatório de Cumprimento do Objeto e Relatório de Execução Físico-Financeiro, preenchidos de acordo com o Plano de Trabalho aprovado;
b) Fotografias originais datadas e devidamente identificadas, ou filmagem das apresentações artísticas contendo o nome do evento e a logomarca do MTur;
c) Fotografias originais datadas e devidamente identificadas ou filmagem dos itens: arquibancada, camarotes, bretes, arenas, currais; iluminação, som, palco, fechamento, banheiros químicos, porteiros, locutor, touros de rodeio, juiz, produção de arena e salva-vidas;
d) Declaração de autoridade local e do convenente atestando a realização do evento;
e) Declaração ou comprovação da exibição do vídeo institucional do MTur;
f) Declaração do convenente acerca da gratuidade ou não do evento ou, no caso de cobrança, descrição da destinação das verbas arrecadadas ou de seu recolhimento à conta do Tesouro Nacional;
g) Relatório de Demonstrativo da Execução da Receita e da Despesa;
h) Relação de Pagamentos Efetuados;
i) contratos de exclusividade das empresas De Paula Produções Ltda e AB Sonorização Ltda devidamente registrados em cartório de modo a comprovar a representação legal dos artistas Di Paulo e Paulino, bem como Nilton Lamas e Marcos e Ruan, respectivamente;
j) notas fiscais e recibos emitidos em nome dos artistas e assinados por seus representantes legais ou pelos seus empresários exclusivos;
l) Justificativa para a ausência de depósito da contrapartida na conta específica; e comprovação da utilização desses recursos;
m) Cópias das notas fiscais 17 e 274, comprovando que as originais possuem identificação do número do Convênio;
n) Cópia da nota fiscal referente à despesa de R$ 8.000,00 para contratação dos artistas - Nilton Lamas e Marcos e Ruan;
o) Comprovação de regularidade fiscal do fornecedor contratado; e
p) Comprovação de notificação aos partidos políticos, sindicatos de trabalhadores e entidades empresariais.
34.4.	Evidências: Parecer Técnico de Análise de Prestação de Contas 199/2010, de 4/6/2010, e a Nota Técnica de Análise 435/2011, de 5/4/2011 (Peça 1, p. 59-61 e 63-70, respectivamente) .
15.	Consoante delegação de competência do Exmo. Sr. Ministro Relator e subdelegação de competência do titular da unidade técnica (peça 9) , foi efetuada a citação do responsável, pelo expediente indicado a seguir:
	Ofício
	Peça
	Destinatário
	Data de ciência ou motivo de ausência
	Data da resposta

	1338/2018
	11
	Osvaldo Fonseca de Almeida 
	27/8/2018
 (peça 12) 
	-

16.	Os AR do Ofício 1338/2018, de citação do Sr. Osvaldo Fonseca de Almeida (CPF: XXX.397.491-XX) , retornou com ciência em 27/8/2018 (peça 12) , embora não tenha sido recebido de próprio punho pela responsável.
17.	Transcorrido o prazo regimental, o responsável permaneceu silente, devendo ser considerado revel, nos termos do art. 12, §3º, da Lei 8.443/1992.
EXAME TÉCNICO
Da validade das notificações 
18.	Preliminarmente, cumpre tecer breves considerações sobre a forma como são realizadas as comunicações processuais no TCU. A esse respeito, destacam-se o art. 179, do Regimento Interno do TCU (Resolução 155, de 4/12/2002) e o art. 4º, inciso III, § 1º, da Resolução TCU 170, de 30 de junho de 2004, in verbis:
Art. 179. A citação, a audiência ou a notificação, bem como a comunicação de diligência, farse-ão:
I - mediante ciência da parte, efetivada por servidor designado, por meio eletrônico, fac-símile, telegrama ou qualquer outra forma, desde que fique confirmada inequivocamente a entrega da comunicação ao destinatário;
II - mediante carta registrada, com aviso de recebimento que comprove a entrega no endereço do destinatário;
III - por edital publicado no Diário Oficial da União, quando o seu destinatário não for localizado
 (...) 
Art. 3º As comunicações serão dirigidas ao responsável, ou ao interessado, ou ao dirigente de órgão ou entidade, ou ao representante legal ou ao procurador constituído nos autos, com poderes expressos no mandato para esse fim, por meio de:
I - correio eletrônico, fac-símile ou telegrama;
II - servidor designado;
III - carta registrada, com aviso de recebimento;
IV - edital publicado no Diário Oficial da União, quando o seu destinatário não for localizado, nas hipóteses em que seja necessário o exercício de defesa”.
Art. 4º. Consideram-se entregues as comunicações:
I - efetivadas conforme disposto nos incisos I e II do artigo anterior, mediante confirmação da ciência do destinatário;
II - realizadas na forma prevista no inciso III do artigo anterior, com o retorno do aviso de recebimento, entregue comprovadamente no endereço do destinatário;
III - na data de publicação do edital no Diário Oficial da União, quando realizadas na forma prevista no inciso IV do artigo anterior.
§ 1º O endereço do destinatário deverá ser previamente confirmado mediante consulta aos sistemas disponíveis ao Tribunal ou a outros meios de informação, a qual deverá ser juntada ao respectivo processo.
 (...) 
19.	Bem se vê, portanto, que a validade da citação via postal não depende de que o aviso de recebimento seja assinado pelo próprio destinatário da comunicação, o que dispensa, no caso em tela, a entrega do AR em “mãos próprias”. A exigência da norma é no sentido de o Tribunal verificar se a correspondência foi entregue no endereço correto, residindo aqui a necessidade de certeza inequívoca. 
20.	Não é outra a orientação da jurisprudência do TCU, conforme se verifica dos julgados a seguir transcritos:
São válidas as comunicações processuais entregues, mediante carta registrada, no endereço correto do responsável, não havendo necessidade de que o recebimento seja feito por ele próprio (Acórdão 3648/2013-TCU-Segunda Câmara, Relator Ministro JOSÉ JORGE) ;
É prescindível a entrega pessoal das comunicações pelo TCU, razão pela qual não há necessidade de que o aviso de recebimento seja assinado pelo próprio destinatário. Entregandose a correspondência no endereço correto do destinatário, presume-se o recebimento da citação. (Acórdão 1019/2008-TCU-Plenário, Relator Ministro BENJAMIN ZYMLER) ;
As comunicações do TCU, inclusive as citações, deverão ser realizadas mediante Aviso de Recebimento - AR, via Empresa Brasileira de Correios e Telégrafos, bastando para sua validade que se demonstre que a correspondência foi entregue no endereço correto. (Acórdão 1526/2007-TCU-Plenário, Relator Ministro AROLDO CEDRAZ) .
21.	A validade do critério de comunicação processual do TCU foi referendada pelo Supremo Tribunal Federal, nos termos do julgamento do MS-AgR 25.816/DF, por meio do qual se afirmou a desnecessidade da ciência pessoal do interessado, entendendo-se suficiente a comprovação da entrega do “AR” no endereço do destinatário:
EMENTA: AGRAVO REGIMENTAL. MANDADO DE SEGURANÇA. DESNECESSIDADE DE INTIMAÇÃO PESSOAL DAS DECISÕES DO TRIBUNAL DE CONTAS DA UNIÃO. ART. 179 DO REGIMENTO INTERNO DO TCU. INTIMAÇÃO DO ATO IMPUGNADO POR CARTA REGISTRADA, INICIADO O PRAZO DO ART. 18 DA LEI nº 1.533/51 DA DATA CONSTANTE DO AVISO DE RECEBIMENTO. DECADÊNCIA RECONHECIDA. AGRAVO IMPROVIDO.
O envio de carta registrada com aviso de recebimento está expressamente enumerado entre os meios de comunicação de que dispõe o Tribunal de Contas da União para proceder às suas intimações.
O inciso II do art. 179 do Regimento Interno do TCU é claro ao exigir apenas a comprovação da entrega no endereço do destinatário, bastando o aviso de recebimento simples.
22.	No caso vertente, a citação do Sr. Osvaldo Fonseca de Almeida (CPF: XXX.397.491-XX) se deu em endereço constante nos sistemas CPF da Receita Federal (peça 10) . A entrega do ofício citatório nesse endereço ficou comprovada (AR de peça 12) .
23.	Nos processos do TCU, a revelia não leva à presunção de que seriam verdadeiras todas as imputações levantadas contra os responsáveis, diferentemente do que ocorre no processo civil, em que a revelia do réu opera a presunção da verdade dos fatos narrados pelo autor. Dessa forma, a avaliação da responsabilidade do agente não pode prescindir da prova existente no processo ou para ele carreada. 
24.	Ao não apresentar sua defesa, o responsável deixou de produzir prova da regular aplicação dos recursos sob sua responsabilidade, em afronta às normas que impõem aos gestores públicos a obrigação legal de, sempre que demandados pelos órgãos de controle, apresentar os documentos que demonstrem a correta utilização das verbas públicas, a exemplo do contido no art. 93 do Decreto-Lei 200/67: “Quem quer que utilize dinheiros públicos terá de justificar seu bom e regular emprego na conformidade das leis, regulamentos e normas emanadas das autoridades administrativas competentes.” 
25.	Mesmo as alegações de defesa não sendo apresentadas, considerando o princípio da verdade real que rege esta Corte, procurou-se buscar, em manifestações dos responsáveis na fase interna desta Tomada de Contas Especial, se havia algum argumento que pudesse ser aproveitado a seu favor. 
26.	No entanto, os responsáveis não se manifestaram na fase interna, não havendo, assim, nenhum argumento que possa vir a ser analisado e posteriormente servir para afastar as irregularidades apontadas.
27.	O órgão concedente instaurou a Tomada de Contas Especial em decorrência da irregularidade nas execuções física e financeira. 
28.	Em relação à contratação de bandas para a realização de shows por meio de inexigibilidade de licitação, o Acórdão 96/2008-TCU-Plenário, Sessão de 30/1/2008, de Relatoria do Exmo. Ministro Benjamin Zymler, determinou ao Ministério do Turismo, dentre outras, a obrigatoriedade de adoção de algumas providências a serem tomadas pela convenente na execução de convênio com recursos federais, as quais deveriam ser comprovadas quando da prestação de contas, sob pena de glosa dos valores envolvidos:
9.5.1. quando da contratação de artistas consagrados, enquadrados na hipótese de inexigibilidade prevista no inciso III do art. 25 da Lei nº 8.666/1992, por meio de intermediários ou representantes:
9.5.1.1. deve ser apresentada cópia do contrato de exclusividade dos artistas com o empresário contratado, registrado em cartório. Deve ser ressaltado que o contrato de exclusividade difere da autorização que confere exclusividade apenas para os dias correspondentes à apresentação dos artistas e que é restrita à localidade do evento;
9.5.1.2. o contrato deve ser publicado no Diário Oficial da União, no prazo de cinco dias, previsto no art. 26 da Lei de Licitações e Contratos Administrativos, sob pena de glosa dos valores envolvidos.
29.	No caso em tela, verifica-se que a inexigibilidade de licitação precedeu três das quatro contratações acima mencionadas:
	a) De Paula Produções Ltda., que intermediou a contratação dos artistas Di Paulo e Paulino;
	b) Muryell Martins Alves, representando a si e ao artista Rafael; e
	c) AB Sonorização Ltda. (Peça 1, p. 357-400, e 2, p. 1-17) , que intermediou a contratação dos artistas Nilton Lamas e Marcos e Ruan.
30.	Porém, não foi apresentada carta de exclusividade, requisito necessário para os casos referidos nos itens “a” e “c” acima, descumprindo o subitem 9.5.1.1 do referido Acórdão. Nos respectivos instrumentos contratuais assinados, consta na descrição do objeto contratual o nome e a data do evento, bem como as atrações artísticas a se apresentarem, sem qualquer menção à condição de exclusividade das empresas que intermediaram a contratação dos artistas (peça 7, p. 144-148 e 177179) . Apenas, no caso do item “b”, o próprio artista foi quem firmou o contrato (peça 7, p. 165167) . 
31.	Dessa forma, as contratações diretas, no caso dos itens “a” e “c” acima, por meio de inexigibilidade de licitação, descumpriram o art. 25, incisos I e III, da Lei 8.666/1993.
32.	No entanto, tal irregularidade não ensejaria débito, caso se pudesse comprovar a correta execução física e financeira do Convênio 678/2008 (Siafi 629915) .
33.	Para comprovar a execução física e financeira do objeto, seria necessário que o convenente sanasse as falhas apontadas pelo concedente.
34.	Em relação à execução física dos serviços contratados para viabilizar a realização do evento objeto do ajuste, o órgão concedente apontou, no Relatório de Auditoria 1721/2015 da Controladoria Geral da União (peça 1, p. 133-136) , que os documentos apresentados não eram suficientes para comprovar a efetiva prestação dos serviços contratados. Bem assim, a resposta à diligência desta Corte revelou que os documentos necessários à comprovação da boa e regular aplicação dos recursos públicos, arrolados no item 4 retro, não foram sequer apresentados, a saber:
	a) Relatório de Cumprimento do Objeto e Relatório de Execução Físico-Financeiro, preenchidos de acordo com o Plano de Trabalho aprovado;
	b) fotografias originais datadas e devidamente identificadas, ou filmagem das apresentações artísticas contendo o nome do evento e a logomarca do MTur;
	c) fotografias originais datadas e devidamente identificadas ou filmagem dos itens: arquibancada, camarotes, bretes, arenas, currais; iluminação, som, palco, fechamento, banheiros químicos, porteiros, locutor, touros de rodeio, juiz, produção de arena e salva-vidas;
	d) declaração de autoridade local e do convenente atestando a realização do evento;
	e) declaração ou comprovação da exibição do vídeo institucional do MTur; e
	f) declaração do convenente acerca da gratuidade ou não do evento ou, no caso de cobrança, descrição da destinação das verbas arrecadadas ou de seu recolhimento à conta do Tesouro Nacional.
35.	Já quanto à execução financeira, a despeito da juntada de documentos relativos à contratação da empresa Luiz Maronezi Rodeios Ltda. pela modalidade convite, cópias das notas fiscais 17 e 274 com atesto de recebimento dos serviços e esta última nota fiscal com a discriminação dos serviços prestados, ainda restou sem apresentação os seguintes documentos apontados na Nota Técnica de Análise 435/2011 (peça 1, p. 63-70) :
	a) Relatório de Demonstrativo da Execução da Receita e da Despesa;
	b) Relação de Pagamentos Efetuados;
	c) justificativa e contrato de exclusividade das empresas De Paula Produções Ltda e AB Sonorização Ltda;
	d) justificativa para a ausência de depósito da contrapartida na conta específica; e comprovação da utilização desses recursos;
	d) cópias das notas fiscais 17 e 274, comprovando que as originais possuem identificação do número do Convênio;
	e) cópia da nota fiscal referente à despesa de R$ 8.000,00 para contratação dos artistas - Nilton Lamas e Marcos e Ruan;
	f) comprovação de regularidade fiscal do fornecedor contratado; e
	g) comprovação de notificação aos partidos políticos, sindicatos de trabalhadores e entidades empresariais.
36.	Dessa forma, não restou comprovada a correta execução física e financeira dos quatro serviços contratados com recursos do Convênio 678/2008 (Siafi 629915) .
37.	Ademais, no que diz respeito especificamente à execução financeira dos shows contratados com a interveniência de empresas, o evento em si, o convenente, tendo contratado as empresas De Paula Produções e AB Sonorização de forma indevida, teria que comprovar que os recursos do convênio foram efetivamente destinados aos artistas que se apresentaram no evento. Assim, deveriam ter sido apresentados notas fiscais e recibos emitidos em nome dos artistas e assinados por seus representantes legais ou pelos seus empresários exclusivos, sendo que essa representação ou exclusividade deveria ser registrada em cartório. No entanto, só consta nos autos nota fiscal que comprova o pagamento à empresa De Paula Produções (peça 7, p. 151) , embora sem identificação do convênio, não havendo nota fiscal emitida pela empresa AB Sonorização, como já mencionado acima, dentre os documentos não prestados. Além disso, não foi juntada evidência dos preços praticados pelos artistas contratados. 
38.	Não há, assim, comprovação de que os valores pagos às empresas correspondem aos que foram efetivamente pagos aos artistas que se apresentaram no evento, que era o objeto do convênio, não sendo comprovado, assim, o nexo causal entre os recursos recebidos e os pagamentos efetuados, descumprindo-se o art. 63 da Lei 4.320/1964, o art. 93, do Decreto Lei 200/1967, e o art. 30 da IN/STN 1/1997 e jurisprudência predominante sobre o tema, conforme Acórdão 1435/2017-TCU-Plenário, 
39.	Vale ressaltar que a pretensão punitiva do TCU, conforme Acórdão 1441/2016-TCU-Plenário, que uniformizou a jurisprudência acerca dessa questão, subordina-se ao prazo geral de prescrição indicado no art. 205 do Código Civil, que é de 10 anos, contado da data de ocorrência da irregularidade sancionada, nos termos do art. 189 do Código Civil, sendo este prazo interrompido pelo ato que ordenar a citação, a audiência ou a oitiva do responsável. No caso em exame, não ocorreu a prescrição, uma vez que a liberação dos recursos ocorreu em 2/7/2010 (peça 1, p. 51) e o ato de ordenação da citação ocorreu em 10/8/2018 (peça 9) .
40.	Em se tratando de processo em que a parte interessada não se manifestou acerca das irregularidades imputadas, não há elementos para que se possa efetivamente aferir e reconhecer a ocorrência de boa-fé na conduta do responsável, podendo este Tribunal, desde logo, proferir o julgamento de mérito pela irregularidade das contas, conforme nos termos dos §§ 2º e 6º do art. 202 do Regimento Interno do TCU. (Acórdão 2064/2011-TCU-Primeira Câmara (relator: Ubiratan Aguiar) , 6.182/2011-TCU-1º Câmara (relator: Weber de Oliveira) , 4.072/2010-TCU-1ª Câmara (Relator: Valmir Campelo) , 1.189/2009-TCU-1ª Câmara (Relator: Marcos Bemquerer) , 731/2008-TCU-Plenário (Relator: Aroldo Cedraz) .
41.	Dessa forma, o Sr. Osvaldo Fonseca de Almeida (CPF XXX.397.491-XX) deve ser considerado revel, nos termos do art. 12, §3º, da Lei 8.443/1992, devendo as contas serem julgadas irregulares, condenando-o ao débito apurado e aplicando-lhe a multa prevista no art. 57 da Lei 8.443/1992.
CONCLUSÃO
42.	Diante da revelia Sr. Osvaldo Fonseca de Almeida (CPF XXX.397.491-XX) e inexistindo nos autos elementos que permitam concluir pela ocorrência de boa-fé ou de outros excludentes de culpabilidade em sua conduta, propõe-se que suas contas sejam julgadas irregulares e que o responsável seja condenado em débito. 
PROPOSTA DE ENCAMINHAMENTO
43.	Diante do exposto, submetemos os autos à consideração superior, propondo ao Tribunal:
	a) considerar revel o responsável, Sr. Osvaldo Fonseca de Almeida (CPF XXX.397.491-XX) , ex-prefeito do município de Santo Antônio da Barra/GO, gestão 2005-2008, para todos os efeitos, dando-se prosseguimento ao processo, com fulcro no art. 12, § 3º, da Lei 8.443/1992;
	b) julgar irregulares, nos termos dos arts. 1º, inciso I, 16, inciso III, alínea “c”, § 2º, da Lei 8.443/1992 c/c os arts. 19 e 23, inciso III, da mesma Lei, e com arts. 1º, inciso I, 209, inciso III, 210 e 214, inciso III, do Regimento Interno/TCU, as contas do Sr. Osvaldo Fonseca de Almeida (CPF XXX.397.491-XX) , condenando-o ao pagamento da importância a seguir especificada, atualizada monetariamente e acrescida dos juros de mora, calculada a partir da data discriminada até a data do efetiva quitação do débito, fixando-lhe o prazo de quinze dias, para que comprove, perante o Tribunal, o recolhimento da referida quantia aos cofres do Tesouro Nacional, nos termos do art. 23, inciso III, alínea “a”, da citada lei;
	Valor original do débito (R$) 
	Data da ocorrência

	100.000,00
	26/8/2008

	c) aplicar multa ao responsável, Sr. Osvaldo Fonseca de Almeida (CPF XXX.397.491-XX) , prevista no art. 57 da Lei 8.443/1992 c/c o art. 267 do RI/TCU, fixando-lhe o prazo de quinze dias, a contar da notificação, para que comprovem, perante o Tribunal (art. 214, III, a, do Regimento Interno do TCU) , o recolhimento da dívida aos cofres do Tesouro Nacional, atualizada monetariamente desde a data do acórdão que vier a ser proferido por este Tribunal até a do efetivo recolhimento, se pagas após o vencimento, na forma da legislação em vigor;
	d) autorizar, desde logo, a cobrança judicial das dívidas, caso não atendidas as notificações, na forma do disposto no art. 28, inciso II, da Lei 8.443/1992;
e) autorizar o pagamento parcelado das dívidas, desde logo, se requerido, com fundamento no art. 28, inciso I, da Lei 8.443, de 1992 c/c o art. 217, §§ 1º e 2º do Regimento Interno, em até 36 parcelas, incidindo sobre cada parcela, corrigida monetariamente, os correspondentes acréscimos legais fixando-lhe o prazo de quinze dias, a contar do recebimento da notificação, para comprovar perante o Tribunal o recolhimento da primeira parcela, e de trinta dias, a contar da parcela anterior, para comprovar os recolhimentos das demais parcelas, devendo incidir sobre cada valor mensal, atualizado monetariamente, os juros de mora devidos, no caso do débito, na forma prevista na legislação em vigor, alertando o responsável de que a falta de comprovação do recolhimento de qualquer parcela importará o vencimento antecipado do saldo devedor, nos termos do § 2º do art. 217 do Regimento Interno deste Tribunal;
f) enviar cópia do Acórdão a ser prolatado, bem como do Relatório e do Voto que o fundamentarem ao Procuradoria da República no Estado de Goiás, nos termos do § 3º do art. 16 da Lei 8.443/1992 c/c o § 7º do art. 209 do Regimento Interno do TCU, para adoção das medidas cabíveis;
	g) enviar cópia do Acórdão que vier a ser proferido ao Ministério do Turismo e aos responsáveis, para ciência, informando que a presente deliberação, acompanhada do Relatório e do Voto que a fundamenta, está disponível para a consulta no endereço www.tcu.gov.br/acordaos, além de esclarecer que, caso requerido, o TCU poderá fornecer sem custos as correspondentes cópias, de forma impressa.
É o relatório.

não há.

Procurador Sergio Ricardo Costa Caribé.

TOMADA DE CONTAS ESPECIAL. CONVÊNIO. IMPUGNAÇÃO TOTAL DAS DESPESAS REALIZADAS. NÃO APRESENTAÇÃO DE DOCUMENTOS. NÃO COMPROVAÇÃO DA REGULAR APLICAÇÃO DOS RECURSOS REPASSADOS. CITAÇÃO. REVELIA. CONTAS IRREGULARES. DÉBITO. MULTA.

TOMADA DE CONTAS ESPECIAL (TCE)

Secretaria de Controle Externo de Tomada de Contas Especial (SecexTCE).

Cuidam os autos de tomada de contas especial instaurada pelo Ministério do Turismo - MTur em desfavor do Sr. Osvaldo Fonseca Almeida, ex-prefeito do município de Santo Antônio da Barra/GO (gestão 2005-2008) , em razão da impugnação total das despesas do Convênio 578/2008 (Siafi 629915) firmado com o Ministério do Turismo, que tinha por objeto o apoio à realização do projeto intitulado “1º Rodeio Show de Santo Antônio da Barra/GO” (período de execução: 19/6/2008 a 22/6/2008) , em razão de irregularidades na documentação exigida para a prestação de contas.
2.	Devidamente citado, o responsável mencionado acima não apresentou suas alegações de defesa sobre as irregularidades apontadas.
3.	A Secretaria de Controle Externo de Tomada de Contas Especial, com a anuência do Ministério Público junto ao TCU, considerou revel o interessado e propôs o julgamento pela irregularidade de suas contas, com condenação para o pagamento de quantia especificada e aplicação individual da multa prevista no art. 57 da Lei 8.443/1992 c/c o art. 267 do Regimento Interno.
4.	Acolho a proposta, cujos fundamentos incorporo como razões de decidir, pelos motivos a seguir expostos.
5.	De fato, verifico que o responsável foi devidamente citado, conforme ofício citatório à peça 11, com correspondente AR (peça 12) . 
6.	Desse modo, frente à ausência de apresentação de defesa pelo ex-prefeito, verifico a impossibilidade de se reconhecer a boa-fé do Sr. Osvaldo Fonseca Almeida na ocorrência de irregularidades a ele imputadas, como gestor do Convênio 578/2008, além de considerá-lo revel.
7.	Em relação à contratação de bandas por meio de inexigibilidade de licitação, observa-se que as providências a serem tomadas pelo convenente na execução de convênio com recursos federais nestes casos consistiam na apresentação de cópia do contrato de exclusividade dos artistas com o empresário contratado, registrado em cartório e publicado no Diário Oficial da União, no prazo de cinco dias, como previsto no art. 26 da Lei 8.666/1993.
8.	Ocorre que, no caso ora analisado, não foi apresentada a carta de exclusividade em relação ao contrato da empresa De Paula Produções Ltda., que intermediou a contratação dos artistas Di Paulo e Paulino, e da empresa AB Sonorização Ltda., que intermediou a contratação dos artistas Nilton Lamas e Marcos e Ruan, resultando em violação do art. 25, incisos I e III, da Lei 8.666/1993.
9.	No que tange à execução física dos serviços contratados para possibilitar a realização do evento objeto do convênio, verifico, em anuência à unidade técnica, que não houve a apresentação dos seguintes documentos necessários para comprovação da boa e regular aplicação dos recursos públicos:
a) Relatório de Cumprimento do Objeto e Relatório de Execução Físico-Financeiro, preenchidos de acordo com o Plano de Trabalho aprovado; 
b) fotografias originais datadas e devidamente identificadas, ou filmagem das apresentações artísticas contendo o nome do evento e a logomarca do MTur; 
c) fotografias originais datadas e devidamente identificadas ou filmagem dos itens: arquibancada, camarotes, bretes, arenas, currais; iluminação, som, palco, fechamento, banheiros químicos, porteiros, locutor, touros de rodeio, juiz, produção de arena e salva-vidas; 
d) declaração de autoridade local e do convenente atestando a realização do evento;
e) declaração ou comprovação da exibição do vídeo institucional do MTur; 
f) declaração do convenente acerca da gratuidade ou não do evento ou, no caso de cobrança, descrição da destinação das verbas arrecadadas ou de seu recolhimento à conta do Tesouro Nacional.
10.	Outrossim, no que diz respeito à execução financeira, também se constata a não apresentação de grande parte dos documentos que possibilitassem a conclusão pela correta execução financeira dos serviços contratados pelo convênio. Somente os documentos relativos à contratação da empresa Luiz Maronezi Rodeios Ltda. pela modalidade convite – cópias das notas fiscais 17 e 274 com atesto de recebimento dos serviços e esta última nota fiscal com a discriminação dos serviços prestados – foram apresentados. No mais, os seguintes documentos deixaram de ser apresentados:
a) Relatório de Demonstrativo da Execução da Receita e da Despesa;
b) Relação de Pagamentos Efetuados;
c) justificativa e contrato de exclusividade das empresas De Paula Produções Ltda e AB Sonorização Ltda;
d) justificativa para a ausência de depósito da contrapartida na conta específica; e comprovação da utilização desses recursos;
e) cópia da nota fiscal referente à despesa de R$ 8.000,00 para contratação dos artistas - Nilton Lamas e Marcos e Ruan;
f) comprovação de regularidade fiscal do fornecedor contratado; e
g) comprovação de notificação aos partidos políticos, sindicatos de trabalhadores e entidades empresariais.
11.	Ademais, verifico a juntada nos autos de nota fiscal que comprova o pagamento à empresa De Paula Produções (peça 7, p. 151) , contudo, não há identificação do convênio. Além disso, não foi juntada evidência dos preços praticados pelos artistas contratados.
12.	Desse modo, concluo que não há documentação capaz de comprovar a boa e regular aplicação dos recursos repassados, inexistindo o nexo causal entre os recursos recebidos e os pagamentos efetuados, em desacordo com o art. 63 da Lei 4.320/1964, o art. 93 do Decreto Lei 200/1967 e o art. 30 da IN/STN 1/1997, além da jurisprudência predominante sobre o tema, conforme Acórdão 1435/2017-TCU-Plenário, de relatoria do Ministro Vital do Rêgo.  
13.	À vista disso, entendo que o responsável deve ter suas contas julgadas irregulares, com condenação ao pagamento do dano causado ao erário, além de aplicação da multa individual prevista no art. 57 da Lei 8.443/1992 c/c o art. 267 do Regimento Interno, no valor de R$ 10.000,00.
Ante o exposto, VOTO no sentido de que seja adotado o acórdão que ora submeto à apreciação deste colegiado.
TCU, Sala das Sessões Ministro Luciano Brandão Alves de Souza, em 3 de setembro de 2019.
Ministro JOÃO AUGUSTO RIBEIRO NARDES 
Relator